臺灣彰化地方法院民事判決　100年度訴字第40號
原　　　告　彰化縣大村鄉農會
法定代理人　黃 正 盛
訴訟代理人　謝 英 吉　律師
被　　　告　張 良 
　　　　　　游 文 賓
共　　　同
訴訟代理人　洪 錫 爵　律師
上列當事人間請求損害賠償事件，本院於民國100年7月6日言詞
辯論終結，判決如下：
    主      文
原告之訴及假執行之聲請駁回。
訴訟費用新台幣8,810元由原告負擔。
    事實及理由
一、原告主張：
(一)聲明：
  (1)被告應連帶給付原告新台幣(下同）806,342元及自起訴狀繕
    本送達翌日起至清償日止，按年息百分之5計算之利息。
  (2)訴訟費用由被告連帶負擔。
  (3)願供擔保准宣告假執行。
(二)起訴之原因事實及訴訟標的：
  1.被告張良因積欠原告債務1,100萬元及自民國88年8月31日
    起至清償日止，按年息百分之9.3 計算之利息並其違約金，
    經原告於98年8月25日聲請本院以98年度司執字第25870號清
    償債務事件，對被告張良財產強制執行，並將被告張良
    所有坐落彰化縣埔心鄉○○○段40地號土地，及其上未辦保
    存登記之門牌號碼彰化縣埔心鄉○○路○段2號之建物（下稱
    系爭建物）予以查封。被告張良於強制執行程序中，竟基
    於毀損債權之故意，將系爭建物拆除，並向彰化縣政府領取
    彰化縣第八期員林都市計畫整體開發單元1-10市地重劃所發
    放之建築改良物補償23,687元、救濟金782,655元。 其中補
    償23,687元部分，因彰化縣政府承辦人員初未注意系爭建物
    及其基地土地遭法院查封，而讓被告張良先行領走。
  2.嗣彰化縣政府承辦人員發現前開土地已查封，通知原告前揭
    建築改良物補償23,687元已遭被告張良領去，原告始知此
    情。原告隨即聲請執行法院對上開救濟金782,655 元為強制
    執行，並經執行法院於99年8月5日准對第三人彰化縣政府核
    發扣押命令在案。詎被告張良竟通知彰化縣政府稱系爭建
    物為被告游文賓出資搭建，被告游文賓才是真正所有權人，
    而要求彰化縣政府暫將該救濟金提存。被告游文賓亦配合被
    告張良出具不實之切結書，謊稱系爭建物為其出資雇工興
    建完成。渠2人復於99年9月27日共同具函向彰化縣政府偽稱
    上開建物為被告游文賓出資搭建並所有，被告張良前所領
    取之補償23,687元，係為求便利，先以其名義領取再轉交被
    告游文賓。
  3.惟綜觀系爭建物自83年8月起開始課稅， 其納稅義務人始終
    為被告張良，且由被告張良出租予訴外人江世旭及收取
    租金，暨被告游文賓係擔任被告張良之司機，工作上受被
    告張良指揮監督等情，足認彼二人在強制執行程序中諉稱
    建物係被告游文賓所有云云，絕非實在。尤有甚者，被告竟
    透過訴外人即大村鄉公所秘書游勝國，攜帶撤回狀向原告之
    法定代理人（即理事長）黃正盛僭稱：已與農會承辦人員達
    成協議同意撤回強制執行云云，並表示是急件，要黃正盛即
    刻處理，致黃正盛誤以為真，因而交代原告秘書黃顯揚於該
    撤回狀上用印。被告隨即於99年11月29日遞狀向執行法院撤
    回前開建築改良物救濟金782,655 元之強制執行聲請，並於
    法院撤銷扣押執行命令後，由被告游文賓向彰化縣政府領取
    該筆救濟金，而侵害原告之債權。原告承辦人員在接獲法院
    通知已具狀撤回後，立即以存證信函聲明對被告之冒名行為
    保留法律追訴權，並再具狀向本院聲請強制執行。惟因前開
    建築改良物補償及救濟金，業分別遭被告二人領取完畢，彰
    化縣政府遂向法院聲明異議。
  4.查被告二人共同以損害債權及詐欺之方式，於系爭建物為執
    行法院查封進行鑑價及拍賣程序之際，擅自將該建物拆除，
    並向原告理事長、秘書騙取用印，遞狀向法院撤回強制執行
    ，在法院撤銷執行命令後，進而向彰化縣政府領取前開建築
    改良物補償及救濟金共806,342元，致生損害於原告， 自應
    依民法第184條、第185條共同侵權行為之規定，連帶負損害
    賠償之責任。 為此，訴請被告連帶賠償806,342元並其法定
    利息。
(三)對被告答辯之陳述：
  1.原告前亦曾以同筆債權，於90年、91年間，先後對被告張良
    聲請強制執行(執行案號：90年度執字第10506號、91年度
    執字第9883號)，前者因第4拍仍無人應買流標，後者則因被
    告張良提出其與第三人莊戎輝簽訂之租約，而與原告協議
    撤回執行。被告在該兩次強制執行事件中，從未主張系爭建
    物非其所有，而是被告游文賓所有，反而提出與第三人莊戎
    輝簽訂之租約，被告游文賓在該建物遭查封、拍賣時，亦從
    未提起第三人異議之訴，主張為其所搭建，從此客觀事實，
    堪以認定該建物確係被告張良所有無訛。
  2.證人游國勝、游金智、賴德旺等人，雖到庭證稱系爭建物當
    初係被告游文賓找他們去拆除及搭建。然渠等並未提出任何
    確切之憑證，以佐證所述內容之真實性，且為被告二人找來
    的證人，甚有可能早與被告二人事先勾串，而為不實之證述
    。況且縱當時確係被告游文賓找渠等拆除及搭建系爭建物，
    甚或被告游文賓有在該建物經營自助餐店，亦甚有可能實際
    上係由被告張良委託被告游文賓處理，而由被告游文賓出
    面找工、叫料及拆除房屋，也有可能係被告張良將系爭建
    物出租或出借給被告游文賓開設自助餐使用，且該自助餐店
    亦有可能實際上為被告張良所出資經營，而由被告游文賓
    在現場負責。故誠難以彼等之證詞，遽認系爭建物為被告游
    文賓所有。
  3.再者，系爭建物自83年8月設立房屋稅籍，迄99年7月拆除註
    銷稅籍，其納稅義務人始終為被告張良。倘若該建物確為
    被告游文賓所有，被告張良豈有將自己土地無償提供被告
    游文賓搭蓋房屋使用後，反而還替他負擔房屋稅，時間長達
    16年之久？足見被告二人所辯，顯悖於常理，不足採信。再
    衡以被告張良於99年7月16日(此時被告張良仍未向執行
    法院或彰化縣政府主張該房屋非其所有），即前往彰化縣政
    府領取烤漆板牆等附屬雜項構造物之補償費23,687元，被告
    二人顯係因彰化縣政府承辦人員嗣後發現系爭建物已遭法院
    查封，不准被告張良繼續領取另筆建築改良物救濟金，始
    與被告游文賓相互勾串，僭稱系爭建物為被告游文賓所有，
    以遂其領取該項補償金之目的。
二、被告則以：
  1.前開埔心鄉○○段40地號土地，原係被告張良所有，其於
    83年間無償借予被告游文賓使用，被告游文賓乃出資僱工（
    即訴外人游金智、賴德旺）搭建系爭建物，用以經營自助餐
    與販賣便當。該建物迄拆除以前，均未辦保存登記，依最高
    法院96年度台上字第2772號判決意旨，其所有權人屬於出資
    興建之原始建築人即被告游文賓。嗣被告游文賓因經營不善
    停業，但為報答被告張良之情誼，同樣亦將系爭建物無償
    借給被告張良使用收益。故才會有以被告張良名義出租
    收益之情形。
  2.系爭建物為被告游文賓出資興建，其亦迄未將之讓售他人，
    建物之納稅義務人雖為被告張良，依最高法院40年台上字
    第126號、70 年台上字第3760號判例揭示稅納稅義務人並非
    為房屋所有人，究不得據此謂被告張良為系爭建物之所有
    人。原告另以被告游文賓係擔任被告張良之司機，工作上
    受被告張良指揮監督，認為被告游文賓稱該建物係其所有
    ，應係事後諉稱等語，容有誤會。苟上開事實並非實在，被
    告游文賓豈有僅因擔任被告張良之司機，就與之配合謊編
    ？況該行為係違法的，且有諸多證人與資料可證，絕非被告
    二人可以編造出來。
  3.原告撤回上開強制執行書狀上蓋用之所有印信，為原告所持
    有，苟書狀內容不實或非其本意者，豈有於閱覽後就在書狀
    上用印之理？被告又如何能騙取？另彰化縣政府辦理前開市
    地重劃案地上物之補償費，係發放給建物之實際所有權人，
    系爭建物在彰化縣政府委託亞興測量有限公司辦理地上物所
    有人與補償之查估時，被告張良未到場指界，當時該公司
    造冊僅係依據在場承租人江世旭所稱建物是被告張良所有
    而為，才會有以被告張良為所有人來領取拆除補償費之錯
    誤產生。此項錯誤，嗣後經被告游文賓檢具相關文件，除向
    原告反應要其撤銷系爭建物救濟金與自動拆遷補償金之扣押
    外，同時亦向彰化縣政府提出異議，經其更正被告游文賓為
    所有人後通知領取，被告游文賓何有詐害原告之債權？
  4.綜上所述，系爭建物既為被告游文賓所有，彰化縣政府發放
    之拆遷補償費，由被告游文賓領取，自無任何不法或侵害原
    告之債權，況該補償金縱為被告游文賓取得，原告對於被告
    張良之債權，並未因而減少，即未因此造成損失。原告以
    被告二人應負共同侵權行為責任，請求被告連帶賠償，自有
    未合等語，資為抗辯。並聲明請求駁回原告之訴，如受不利
    判決，願供擔保請准免為假執行。
三、原告主張之下列事實，有所提債權憑證、民事強制執行聲請
    狀、本院民事執行處勘測、鑑定價格、扣薪執行命令、扣押
    建築改良物救濟金執行命令、被告張良通知書、被告游文
    賓切結書、被告2人99年9月27日函、彰化縣第八期員林都市
    計畫整體開發單元1-10市地重劃土地改良物歸戶清冊（郵寄
    歸戶號262)、彰化縣地方稅務局員林分局房屋稅籍證明書、
    被告張良出租給江世旭之房屋租賃契約書、執行勘測筆錄
    、原告99年11月29日撤銷建物補償費扣押之陳報狀、執行法
    院撤銷執行命令通知、彰化縣政府通知被告游文賓領取地上
    物補償費函等影本為證，並為被告所不爭，堪信為真實。
  1.被告張良因積欠原告上揭債務，經原告聲請本院民事執行
    處以98年度司執字第25870號清償債務執行事件， 對被告張
    良所有之坐落彰化縣埔心鄉○○○段40地號土地，及其上
    門牌號碼埔心鄉○○路○段2號之系爭未保存登記建物查封拍
    賣。執行法院實施查封時，該建物由被告張良出租予訴外
    人江世旭，並由被告張良收取租金。
  2.於強制執行程序中，上開土地及其上系爭建物，均因彰化縣
    第八期員林都市計畫整體開發單元市地重劃，而被彰化縣政
    府徵收，系爭建物因此可獲發放建築改良物補償23,687元、
    救濟金782,655元(合計806,342元)，其中23,687元因彰化縣
    政府未注意建物遭法院查封，由被告張良先行領取。
  3.其餘救濟金782,655元， 原經原告聲請執行法院准發扣押命
    令，嗣原告於99年11月29日向執行法院具狀（陳報狀）撤回
    該救濟金扣押之聲請。被告游文賓於執行法院撤銷扣押命令
    後，向彰化縣政府領取該筆建築改良物救濟金。
四、兩造之主要爭點，經整理如下：
  (一)前開強制執行事件，於99年11月29日以原告名義具狀（陳報
    狀）撤回系爭建物救濟金扣押之執行，是否為被告向原告之
    秘書騙取用印所為？
  (二)系爭建物為被告張良所有？或是被告游文賓出資建造及所
    有？在彰化縣政府辦理徵收後，是何人將該建物拆除？
  (三)被告二人是否共同損害原告之債權？應否負共同侵權行為連
    帶賠償責任？
五、各項爭點之判斷
(一)撤回執行陳報狀遭被告騙取用印？
  1.原告於99年11月29日向執行法院所具陳報狀，其內容略以：
    系爭未辦保存登記建物，所有權人係被告游文賓，且該建物
    業已拆除，其拆除補償費應屬游文賓所有，債權人（原告）
    願放棄主張是項補償費，特此陳報，請撤銷其扣押等語，具
    狀人「彰化縣大村鄉農會」，法定代理人「黃正盛」，撰狀
    人「賴建昌」，並蓋有「彰化縣大村鄉農會」（大章）、「
    黃正盛」（小章）之印文（撰狀人賴建昌部分未蓋印章），
    有原告所提該陳報狀影本可參。
  2.原告主張被告透過訴外人即大村鄉公所秘書游勝國，攜帶撤
    回狀向原告法定代理人（即理事長）黃正盛僭稱：已與農會
    承辦人員達成協議同意撤回強制執行，並表示是急件，要黃
    正盛即刻處理，致黃正盛誤以為真，因而交代原告秘書黃顯
    揚於該撤回狀上用印等情，為被告否認。查前開陳報狀蓋用
    之大章（彰化縣大村鄉農會印文）、小章（法定代理人黃正
    盛印文），既均為真正，原告就所主張遭被告騙取用印之事
    實，自應負舉證責任。
  3.被告法定代理人黃正盛，雖於最後言詞辯論時到庭陳稱：當
    天大村鄉公所秘書游勝國受大村鄉長即被告張良之委託，
    到他家找他，拿上面有農會承辦人名字的狀子，說已經跟農
    會承辦人員講好了，要趕在法院下班之前送過來，他才在狀
    子上蓋自己印章（小章），平常農會承辦人員需要農會印章
    ，都要找他蓋章，大章則是（原告）秘書蓋的，當時沒有事
    先問過農會承辦人員，因為之前張良找他談這件事很多次
    ，以為法院這邊訴訟已完畢，且都談妥了，才在書狀上蓋章
    等詞。除更可以確認該陳報狀係經原告法定代理人之同意及
    蓋章外，所述聽信訴外人游勝國片面之言，未事先向承辦人
    員查詢是否雙方已談妥，即在陳報狀上蓋章乙節，因黃正盛
    為原告之理事長，與原告之利害關係不可區分，其陳述與原
    告之主張無異，既欠缺具體證據佐證，即不能遽以採信。況
    原告就催討債務之個案，既有特定承辦人員處理，對於由債
    務人方面派來人員之單方說詞，豈有未向承辦人員查詢真實
    性，即率予聽信之理。尤其，黃正盛就原告與被告張良間
    之強制執行事件，本有自行決定撤回對系爭建物救濟金執行
    聲請之權限，其同意撤回該建物救濟金為強制執行之決定，
    並不能排除係由於與被告方面達成一致之意見，認為系爭建
    物乃被告游文賓所有，應由被告游文賓領取建物補償金所致
    。原告主張前開撤回執行陳報狀係被告向其秘書（或法定代
    理人）騙取用印所為，尚難採信。
(二)系爭建物為被告張良，或被告游文賓所有？何人拆除？
  1.原告主張系爭建物為被告張良所有，是被告張良在法院
    查封後予以拆除之事實，有前開稅籍證明書、與江世旭之房
    屋租賃契約書（被告游文賓擔任連帶保證人）影本可資參證
    ，被告張良在歷次強制執行(即本院90年度執字第10506號
    、91年度執字第9883號），亦從未否認該建物為其所有，並
    已先行領取系爭建物之補償23,687元，有各該執行卷可按，
    固非無據。惟被告聲請傳訊之證人游金智（搭建鐵皮屋）、
    賴德旺（泥作師傅）、游國勝（拆屋）均到庭具結證稱：系
    爭建物為被告游文賓找渠等（游金智、賴德旺）建造，錢也
    是由游文賓付的，該建物為游文賓找他（游金智）去拆的等
    詞，亦非無稽。
  2.惟原告既不能證明前開撤回系爭建物補償金執行之陳報狀，
    係遭被告委託訴外人游國勝騙取用印始提出，自應受自己所
    提該陳報狀內承認被告游文賓為系爭建物所有人，徵收補償
    費屬於被告游文賓所有之拘束，不得任意再圖翻異。被告游
    文賓在執行法院撤銷扣押命令後，依彰化縣政府之通知，前
    往領取建築改良物救濟金，乃屬其權利之行使。至於系爭建
    物在法院查封中遭拆除，究係被告張良或被告游文賓所為
    ，對於原告債權得否受償之權益並無任何影響。蓋系爭建物
    在彰化縣政府辦理徵收補償公告後，因依法已不得移轉，而
    不得再為強制執行之標的，執行法院應即停止對該建物之執
    行，並撤銷已為之查封程序，改依對其他財產權之程序，就
    債務人應受之建築物補償費執行之。故不論係被告張良，
    或係被告游文賓，為取得建築物之各項補償，在辦理徵收機
    關要求之期限內拆除建物，並無不法可言。原告主張系爭建
    物係被告張良基於毀損債權之故意，擅自將之拆除，不論
    是否屬實，均無從為有利於原告之認定。
(三)被告應否負共同侵權行為責任？
  1.按債務人不履行債務為債務人侵害債權之行為，性質上雖亦
    屬侵權行為，但法律另有關於債務不履行之規定，故關於侵
    權行為之規定，於債務不履行不適用之，最高法院著有43年
    台上字第752號判例。 故債務人不履行債務者，債權人僅得
    依據債務不履行之規定請求損害賠償，不得依據侵權行為之
    法律關係，請求賠償損害。如債務人欲免其財產被強制執行
    ，而與第三人通謀破壞或移轉其財產者，該第三人係因故意
    或過失，不法侵害他人之債權，或故意以背於善良風俗之方
    法加損害於他人，固應負侵權行為損害賠償責任（最高法院
    18年上字第2633號、31年上字第891號判例意旨，69年第7次
    民事庭會議決議意旨參照），債務人則仍僅負債務不履行責
    任，與該第三人不成立共同侵權行為。
  2.原告已具狀向執行法院陳報系爭建物為被告游文賓所有，被
    告游文賓在法院撤銷扣押命令之後，前去領取系爭建物救濟
    金，即無不合，原告主張被告張良與被告游文賓共同以損
    害其債權及詐欺之方式，在系爭建物查封拍賣之際，擅自將
    該建築拆除，並向其秘書（或法定代理人）騙取用印，遞狀
    向執行法院撤回該建物救濟金之執行，自不可採，其主張被
    告游文賓應負侵權行為之損害賠償責任，即屬無據。另被告
    張良既為原告之債務人，不論其與被告游文賓有無原告主
    張之上開行為，致原告無法從系爭建物之補償費受償而受有
    損害，均僅係被告張良應依原有之債權債務關係，負債務
    不履行責任之問題，並無與被告游文賓成立共同侵權行為之
    餘地。原告主張被告張良應與被告游文賓負共同侵權行為
    之連帶賠償責任，尤無可採。
六、綜上所述，原告不能證明被告有向其秘書或法定代理人黃正
    盛騙取用印之情事，其以99年11月29日陳報狀向執行法院陳
    稱系爭建物為被告游文賓所有，拆除建物補償費應屬被告游
    文賓所有，請撤銷其扣押，無從認係遭到被告詐騙所為。原
    告既以陳報狀承認系爭建物為被告游文賓所有，即應受其拘
    束，在執行法院撤銷該建物救濟金之扣押命令後，被告游文
    賓依彰化縣政府之通知，前往領取救濟金，並無侵害原告之
    債權可言。被告張良為原告之債務人，就是項債務，對於
    原告僅負債務不履行責任，尤無與被告游文賓成立共同侵權
    行為之餘地。從而，原告依侵權行為之法律關係，請求被告
    連帶賠償806,342元並其利息， 於法不合，自應予駁回。其
    假執行之聲請，失所附麗，應併駁回之。另原告於本件訴訟
    計繳納如主文第二項所示之裁判費，併依法命其負擔。
據上論結，原告之訴為無理由，依民事訴訟法第78條，判決如主
文。
中    華    民    國   100    年    7     月    20    日
                          民事第一庭
                              法  官  陳 瑞 水
以上正本係照原本作成。
如對判決上訴，應於判決送達後20日內向本院提出上訴狀。如委
任律師提起上訴者，應一併繳納上訴審裁判費。
中    華    民    國   100    年    7     月    20    日
                              書記官  蕭 美 鈴